【裁判字號】    92,台上,971
【裁判日期】    920509
【裁判案由】    損害賠償
【裁判全文】
最高法院民事判決                                九十二年度台上字第九七一號
    上  訴  人  華鼎電子工業股份有限公司
                              .
    法定代理人  孫文華
    訴訟代理人  楊雅棠律師
    被 上訴 人  甲○○
右當事人間請求損害賠償事件，上訴人對於中華民國九十一年一月二十九日台灣高等
法院第二審更審判決（八十九年度上更(二)字第三三三號），提起上訴，本院判決如左
：
    主  文
原判決廢棄，發回台灣高等法院。
    理  由
本件上訴人主張：被上訴人於民國八十二年七月十七日任職伊公司，負責電話錄音系
統銷售業務，並簽署同意書，同意「若因離職，離職之日起一年半時間內保證不從事
同公司類似或影響公司營運之產品的開發、設計、製造、銷售或其他任何直接、間接
之營利與投資」。詎被上訴人於八十五年九月十二日離職，隨即轉任東進科技有限公
司（下稱東進公司）業務經理，不但從事與伊公司相同產品之產銷業務，且將伊公司
客戶資料及產品底價等資料流用，致伊公司客戶統一綜合證券股份有限公司（下稱統
一證券公司）改向東進公司採購錄音系統，伊計損失利潤新台幣一百十八萬元等情，
爰本於同意書第五條、民法第一百九十九條第三項、第二百二十條第一項、第二百二
十七條規定，求為命被上訴人如數給付及加給法定遲延利息之判決（上訴人請求超過
上開金額部分，業受敗訴判決確定）。
被上訴人則以：商品底價與客戶資料均非營業秘密，伊離職未違反競業禁止之約定；
且同意書內容範圍過大，亦不合理。再統一證券公司於伊任職於上訴人公司時即向東
進公司採購，東進公司非經伊取得該客戶，上訴人所受損害與伊有無違反同意書約定
無關等語，資為抗辯。
原審維持第一審所為上訴人敗訴之判決，駁回其上訴，係以：被上訴人簽立之同意書
第一、三、五條分別記載「任職期間除向公司報備經核准外，其於在外之任何兼職銷
售，營利投資等均不得從事」、「若因離職，離職之日起一年半時間內保證不從事同
公司類似或影響公司營運之產品的開發、設計、製造、銷售或其他任何直接、間接之
營利與投資」、「前述之第一、二、三項因違反除應負賠償責任外，其因獲利或任何
投資均歸華鼎電子工業股份有限公司所有」，上開禁止兼職及競業禁止之約定，既有
內容之限制，並定有期限，且受僱人僅負金錢損害賠償責任，應認與憲法保障人民工
作權之規定無違，亦未違反強制規定，且與公共秩序無關，應屬有效。查被上訴人原
任職於上訴人公司擔任業務經理，主要從事數位電話錄音系統銷售，於離開上訴人公
司後隨即擔任東進公司（主要業務為銷售通訊產品）之業務經理，從事數位電話錄音
系統銷售，其行為應屬違反同意書之約定。惟損害賠償之債，以有損害之發生及有責
任原因之事實，並二者之間，有相當因果關係為成立要件。上訴人主張東進公司於八
十五年八月二十六日、九月二日、九月二十日分別與統一證券豐原分公司、總公司（
即東興分公司）、彰化分公司簽立買賣合約，均係由被上訴人代東進公司簽立，且前
二份合約書日期仍在被上訴人任職於上訴人期間，被上訴人違反系爭同意書第一條至
第三條之約定，使伊喪失銷售產品予統一證券公司之機會等情，提出合約書為證。然
該合約書係統一證券公司與東進公司簽訂，被上訴人非契約當事人或代理人，被上訴
人雖稱合約內之日期係東進公司副總經理歐文傑要其填寫，合約書係後補之文件，之
前已先下訂單等語，惟僅謂於契約訂立後填寫契約日期，並非承認代東進公司簽訂合
約；且證人即華彩軟體公司總經理歐文傑證稱「華彩公司轉投資東進公司，係伊與統
一證券公司接洽，被上訴人未參與訂約」，證人即統一證券公司總務科經理何明璋亦
證稱「伊公司訂單是下給歐文傑，之後被上訴人始至東進公司任職」各等語。是上訴
人主張被上訴人代東進公司與統一證券公司訂約，顯無可採。又依證人何明璋證言，
統一證券公司並非因被上訴人提供客戶資料而與東進公司接洽，該公司平時即有詢價
，且該公司需中文產品，上訴人當時只有提供英文操作介面，故其接獲歐文傑寄送介
紹中文介面產品之資料，經評估後與東進公司訂立買賣合約，該合約之訂立顯與被上
訴人無關。上訴人雖稱伊公司研發部門於八十五年五月間已有中文版，伊公司出售予
統一證券公司之電話錄音系統，可同時提供中文與英文系統，伊公司於八十五年十二
月間亦出售中文版予其他證券公司等語，惟依其提出之電腦資料、操作手冊、報價單
、訂購單等件，均無法證明上訴人於統一證券公司與東進公司訂約之八十五年八、九
月間已經對外銷售中文版之產品，所稱尚無可採。上訴人既不能證明統一證券公司係
因被上訴人提供客戶資料或產品底價等資料或為同意書所定禁止之行為而與東進公司
訂立合約，即未能證明其受有無法售貨之損害，與被上訴人違反同意書約定有因果關
係存在，自不能請求被上訴人賠償其損害等詞，為其判斷之基礎。
惟上訴人自始主張「統一證券公司永和分公司於八十五年二月裝機後，同年六月桃園
分公司再採購，同年八月三重分公司錄音系爭裝機完成，被上訴人在同年八月七日之
業務日誌內記明統一證券台北總公司、豐原分公司即準備出貨，並協調豐原分公司裝
機事宜等語。惟台北總公司、豐原分公司直至被上訴人八十五年九月十二日離職時未
見其處理，於其離職後九至十一月間台北總公司、豐原分公司、東興公司皆轉向被上
訴人購買並成交」、「被上訴人八十五年四月十九日業務日誌記載簽約統一證券豐原
、台北總公司等五家，０‧六一的價格成交，八十五年八月七日業務日誌記載與統一
證券公司討論如何配合，與豐原分公司安排協調會。如伊公司產品不良或服務不佳，
該公司豈會於簽約後仍討論出貨事宜？」等語，並提出業務日誌摘要、業務日誌、離
職申請書等件為證（見一審卷五一反面｜五二頁、一００頁反面｜一０一頁正面，五
四｜六六頁）。另統一證券公司與東進公司訂立之合約書，其訂約日期係被上訴人填
載，此為原審所認定，被上訴人雖稱伊係承歐文傑指示而於合約訂立後填寫日期云云
，惟對此上訴人亦質疑「該合約書之日期均為阿拉伯數字，歐文傑隨手可寫，何必假
手被上訴人？被上訴人如未代理東進公司簽約，又如何知悉訂約日期」等語（見原審
更(二)卷三一０頁），復稱「東進公司與客戶所訂之買賣合約書，其格式、內容與伊使
用之買賣合約書大同小異，可見被上訴人不僅利用其於伊公司所學習之技術知識、客
戶資料、產品資料，且連同合約書等智慧財產，從事與伊公司惡性競爭」，並提出合
約書以供比對（見一審卷一０三頁反面、一一三｜一一七頁）。乃原審對於上訴人上
開主張及舉證，俱未審究，遽認統一證券公司改向東進公司採購錄音系統，與被上訴
人無關云云，自有可議。又證人何明璋於原審雖證稱係因上訴人公司僅提供英文操作
介面，伊公司人員操作不便，故改向東進公司採購中文介面之錄音系統等語，惟被上
訴人於第一審及本院前次發回前原審均係稱「統一證券公司係使用上訴人公司數位電
話錄音系統後，發生錄音品質不穩定及售後服務不佳之情形，故改用東進公司之數位
電話錄音系統，八十五年七、八月間下訂購單予東進公司之副總經理歐文傑」（見一
審卷八０頁、原審上字卷四五頁反面、更(一)卷三一頁反面），未曾提及係操作介面之
問題；且統一證券公司如係亟須中文操作介面，何以未曾向上訴人表示，甚至在八十
五年一月至同年八月間多次向上訴人採購，並續與上訴人接洽其他分公司之訂購、裝
機事宜？證人何明璋所證既有可疑，則原審徒憑其證言，即認上訴人所受損害與被上
訴人違約行為無因果關係，亦嫌速斷。上訴論旨，指摘原判決不當，求予廢棄，非無
理由。
據上論結，本件上訴為有理由。依民事訴訟法第四百七十七條第一項、第四百七十八
條第一項，判決如主文。
中      華      民      國    九十二    年      五      月      九      日
                              最高法院民事第八庭
                                  審判長法官  吳  啟  賓
                                        法官  高  孟  焄
                                        法官  朱  建  男
                                        法官  蘇  達  志
                                        法官  陳  淑  敏
      右正本證明與原本無異
                                              書  記  官
中      華      民      國    九十二    年      六      月      二      日
                                                                      ｍ


司法院資訊處製作；財團法人民間司法改革基金會備份。
